【裁判字號】    88,訴,317
【裁判日期】    890421
【裁判案由】    重利等
【裁判全文】
臺灣板橋地方法院刑事判決                          八十八年度訴字第三一七號
    公  訴  人  臺灣板橋地方法院檢察署檢察官
    被      告  戊○○
                丙○○
    右二人共同
    選任辯護人  姚念林
    被      告  庚○○
    被      告  己○○
    選任辯護人  劉興業
                陳雅萍
                林嫦芬
右列被告因重利等案件，經檢察官提起公訴 （八十七年度偵字第二六０三七號
），本院判決如左：
    主  文
戊○○、丙○○共同以乘他人急迫貸以金錢，而取得與原本顯不相當之重利為常業，
各處有期徒刑伍月，均緩刑肆年。扣案空白本票貳本、咖啡色筆記本壹本、灰色現金
帳帳冊壹本、藍色筆記本壹本均沒收。
戊○○、丙○○被訴行使偽造私文書部分無罪。
庚○○共同以乘他人急迫貸以金錢，而取得與原本顯不相當之重利為常業，累犯，處
有期徒刑伍月。扣案空白本票貳本、咖啡色筆記本壹本、灰色現金帳帳冊壹本、藍色
筆記本壹本均沒收。
己○○無罪。
    事  實
一、戊○○、丙○○、庚○○（前於民國八十二年八月十五日因違反麻醉藥品管理條
    例案件，經本院判處有期徒刑六月，於八十五年一月廿七日執行完畢）三人因貪
    圖重利，自八十七年九月初某日起，在位於台北縣三重市○○街二十八巷一號三
    樓由戊○○承租之房屋內經營地下錢莊，由戊○○、丙○○提供資金，庚○○負
    責招攬客戶，收取利息，乘陳含芬、呂秋清、林明霞、陳慧瑛、吳志雄、張宗輝
    等不特定人需錢孔急之際，貸予現金，每借貸新台幣（下同）一萬元，每月收取
    二千元之利息，借貸者如以每五天為一期，則每期償還二千元，共繳六期；如以
    每三天一期，則每期償還一千二百元，共償還十期，取得與原本顯不相當之重利
    ，再由借貸者簽發本票作為擔保，戊○○、丙○○、庚○○並均以收取重利為常
    業而賴此維生。嗣於八十七年十一月二十一日上午十時三十分許，經警在上址查
    獲戊○○、丙○○、庚○○等人，並當場扣得戊○○所有預備供犯罪所用之空白
    本票二本；丙○○所有供犯罪所用之咖啡色筆記本一本、灰色現金帳帳冊一本；
    庚○○所有供犯罪所用之藍色筆記本一本。另扣得台北縣板橋信用合作社支票簿
    一本、偽造之扣繳憑單三張、在職證明一張、薪資表一張及客戶資料六張。
二、案經台北縣警察局移送臺灣板橋地方法院檢察署檢察官偵查起訴。
    理  由
壹、有罪部分
一、訊據被告庚○○坦承右揭事實不諱，被告戊○○、丙○○固坦承有於右揭時地提
    供資金對外放貸，惟二人否認有從中獲利，均辯稱：伊二人於上開時地各提供十
    五萬元交與被告己○○對外放貸，然迄查獲時止，伊二人未獲利分毫，甚至連本
    金亦未取回，伊等並非以重利為生云云。惟查，右揭事實業經被告戊○○、丙○○於偵查中供陳綦詳，其二人供稱：「（問：地下錢莊是否你二人經營？）是的
    ，二個月前（九月初）開始的」、「庚○○是抽成，他認識車行」、「負責幫我
    們接洽計程車司機，若司機要借錢，經過他們介紹，他抽取利息的三分之一，己○○是今天正好來拿資料，他沒有做借錢、收錢的工作」等語，被告戊○○復供
    稱：「一萬元一月利息二千元，借一萬，五天回收一次，須還二千元，一月共收
    取一萬二千」、「支票是周個人的，其他商業本票、客戶資料是地下錢莊的」等
    語（參見偵查卷第三十六頁背面至第三十七頁背面），經核與被告庚○○於偵查
    及本院審理中供述之情節相符，據此其二人事後改稱提供現金與己○○擔任金主
    云云，尚難遽以採信。次查，被告戊○○對收取利息之方式及金額知之甚詳已如
    前述，而被告丙○○坦承扣案咖啡色筆記本、灰色現金帳帳冊各一本為其所有，
    且內容係其本人記載，觀之該本咖啡色筆記本內記載有借貸者之姓名、應分期償
    還借款之時間，是被告戊○○、丙○○辯稱僅提供資金，未從事放貸之事務，顯
    然與事實不符。再者，被告丙○○坦承灰色現金帳帳冊由其記載，倘若未有任何
    利息收入，其等如何支出日常消費、房屋租金等款項，又何須以帳冊加以紀錄？
    況被告庚○○所有之藍色筆記本內記載借貸人次有三十九人之多，丙○○所有之
    咖啡色筆記本內記載有十三人次，其等所經營之地下錢莊在二個多月左右之時間
    內借貸人次超過五十人，被告戊○○、丙○○、庚○○顯然係以收取與原本顯不
    相當之利息為生無疑，則被告戊○○、丙○○前開所辯，應係事後卸責之詞，不
    足採信。此外復有被告戊○○所有預備供犯罪所用之空白本票二本；被告丙○○
    所有供犯罪所用之咖啡色筆記本一本、灰色現金帳帳冊一本；被告庚○○所有供
    犯罪所用之藍色筆記本一本扣案可資佐證，本件事證明確，被告三人之犯行均堪
    認定。
二、查被告戊○○、丙○○、庚○○從事貸款及收取利息之業務，並乘多人急迫之際
    貸以金錢，收取高額之利息，並均以之為常業而賴此維生，核其三人所為，均係
    犯刑法第三百四十五條之常業重利罪。又其三人間有犯意之聯絡及行為之分擔，
    均為共同正犯。爰分別審酌被告等之品行、智識程度、重利行為對他人及社會私
    經濟秩序所造成之損害程度非輕，本案所貸出之金額、所收之重利多寡及經營之
    期間，以及被告等犯罪後之態度犯行等一切情狀，各量處如主文所示之刑，以示
    懲儆。再查：被告庚○○有如事實欄所示之前科犯行，其於八十五年一月廿七日
    執行有期徒刑六月完畢，有台灣高等法院檢察署刑案紀錄簡覆表一件在卷可稽，
    被告庚○○前受有期徒刑執行完畢，於五年以內再犯本件有期徒刑以上之罪，為
    累犯，應依刑法第四十七條規定加重其刑。末查，被告戊○○前於七十一年間因
    竊盜案件經台灣高等法院撤銷本院判決，改判有期徒刑六月，於七十一年七月五
    日判決確定，再於七十二年二月二十八日執行完畢，五年以內未曾受有期徒刑以
    上刑之宣告；被告丙○○前未曾受有期徒刑以上刑之宣告，有臺灣高等法院檢察
    署刑案紀錄簡覆表二件附卷可稽，其二人係因一時貪念，致罹刑章，犯罪後深表
    悔悟，經此偵審教訓之後，已足收警惕之效，當無再犯之虞，是本院認對其二人
    所宣告之刑，以暫不執行為適當，爰分別依刑法第七十四條第二款、第一款之規
    定各併予宣告緩刑四年，以啟自新。
三、扣案空白本票二本係被告戊○○所有供與被告丙○○、庚○○共同預備犯罪所用
    之物；咖啡色筆記本、灰色現金帳帳冊各一本係被告丙○○所有，藍色筆記本一
    本係被告庚○○所有，均為供被告戊○○、丙○○、庚○○三人共同犯罪所用之
    物，均經被告戊○○、丙○○、庚○○等人供明在卷，爰依刑法第三十八條第一
    項第二款之規定宣告沒收。至扣案台北縣板橋信用合作社支票簿一本雖係被告丙○○所有，惟其辯稱係其個人使用，本院又查無證據足認該本支票簿係供被告等
    人犯罪所用之物，爰不在此宣告沒收。另偽造之扣繳憑單三張、在職證明一張、
    薪資表一張及客戶資料六張均與被告三人所為上開犯行無涉，亦不為沒收之宣告
    ，併此敘明。
貳、無罪部分
一、公訴意旨另以：被告戊○○、丙○○及己○○基於犯意之聯絡，於八十七年十一
    月間，先以一千元之代價，向不詳姓名自稱為「阿修」之男子購買偽造之震昌企
    業有限公司等之在職證明書、各類所得扣繳暨免扣繳憑單及薪資表等，再以收取
    信用額度一成之代價，將偽造之在職證明書、各類所得扣繳暨免扣繳憑單及薪資
    表販賣予需辦理信用卡之丁○○等人，而足生損害於震昌企業有限公司及各銀行
    於審核信用卡之正確性，因認被告戊○○、丙○○及己○○三人涉犯刑法第二百
    十條、第二百十二條、第二百十六條之行使私文書、特種文書罪嫌。
二、按犯罪事實應依證據認定之，無證據不得推定其犯罪事實，不能證明被告犯罪者
    ，應諭知無罪之判決，刑事訴訟法第一百五十四條、第三百零一條第一項前段定
    有明文。本件公訴人認被告戊○○、丙○○、己○○涉犯行使偽造私文書、特種
    文書之罪嫌，無非係以證人丁○○之證述；同案被告庚○○於警訊中之供述；及
    扣案偽造扣繳憑單三張、在職證明書一張、薪資表一張，又客戶資料上記載「甲○○請附申請信用卡」等情，為其主要論據。本件經訊之被告戊○○、丙○○、
    己○○均堅決否認有何行使偽造私文書、特種文書犯行，被告戊○○辯稱：己○○於八十七年十月、十一月間談天中提及其友人丁○○無法辦下信用卡，伊稱報
    上廣告很多，伊隨意打報上聯絡電話，對方自稱「阿修」，表示只需身分證影本
    及一千元，另信用卡辦妥後需再付信用額度一成之佣金，伊係幫忙打電話，扣案
    在職證明、扣繳憑單、客戶資料等並非伊所有，伊並無販賣偽造私文書、特種文
    書等語；被告丙○○辯稱：伊完全不知情，扣案在職證明、扣繳憑單、客戶資料
    等並非伊所有等語；被告己○○則辯稱：伊向戊○○提及友人丁○○想辦信用卡
    ，戊○○好意幫忙翻報紙打電話詢問，對方表示需要身分證影本及一千元，信用
    卡辦妥後再支付信用額度一成之佣金，戊○○聯絡時伊有在場，兩、三天後伊要
    去拿資料時，就被警方查獲，伊並無行使偽造私文書、特種文書之犯行等語。經
    查：
（一）被告戊○○於偵查中供稱：「（問：丁○○之扣繳憑單何來？）是打電話問來
      的，因高想要辦信用卡，我說報上很多，我在聯合報上看到號碼為0935（不清
      楚）綽號阿修，資料要一千元，包含扣繳憑單及在職證明，卡辦下來後，再抽
      取信用額度的一成」、「（問：收多少錢？）沒有。是我個人自己幫丁○○弄
      的」等語（參見偵查卷第三十八頁），被告己○○經本院隔離訊問後供稱：「
      十一月份去其辦公室聊天，問信用卡如何辦，戊○○說看報紙即知道，戊○○
      即幫我打，對方說只要身分證影本加一千元，對方又說信用卡下來後要給他一
      成之報酬，隔日我向丁○○說，即向他拿身分證影本，帶去予戊○○，後來他
      們如何聯絡我不清楚，二、三天後戊○○打電話要我過去拿扣繳憑單，可是沒
      有拿到，不久警察即來查獲」等語（參見本院八十八年三月廿六日訊問筆錄）
      ，又被告庚○○於本院訊問時供稱：「（問：己○○有向人買偽造之扣繳憑單
      、在職證明你知否？）這我不知道，我只看到己○○要辦信用卡，戊○○打電
      話過去問，聯絡完後他們即過來，一千元之訂金由我先墊，資料交予他後，後
      來即將資料拿來」等語（參見本院八十八年三月五日訊問筆錄），其三人供述
      之情節大致相符，復有偽造之震昌企業有限公司之扣繳憑單一紙扣案可資佐證
      ，證人乙○○（震昌企業有限公司負責人）亦證稱該紙扣繳憑單確係偽造（參
      見本院八十八年四月廿七日訊問筆錄），是扣案偽造之震昌企業有限公司之扣
      繳憑單係被告戊○○向綽號「阿修」之人購得一節，應堪認定。惟遍查扣案證
      物中，並無偽造之震昌企業有限公司之在職證明、薪資表，公訴人認被告戊○○、己○○、丙○○購買偽造之震昌企業有限公司之在職證明、薪資表再加以
      使用，應有誤會。再者，依據被告戊○○、己○○、庚○○前開供述，被告丙○○並未參與上開事宜至為明顯，則被告丙○○辯稱伊完全不知情等語，堪認
      與事實相符。
（二）被告己○○於警訊中供稱：「警方提示丁○○之所得扣繳憑單係戊○○所有的
      ，丁○○假的扣繳憑單係偽造的我知情。我今（21）日乃是來找戊○○拿偽造
      扣繳憑單然後再交給我朋友丁○○」等語（參見偵查卷第九頁正面），被告戊○○於偵查中供稱：「己○○是今天正好來拿資料」等語（參見偵查卷第三十
      七頁正面），二人供述查獲當時被告己○○前往查獲地點係為拿取偽造之扣繳
      憑單等資料之情節相符，參以警方於上開時地執行搜索扣押時，扣有該紙扣繳
      憑單，有搜索扣押證明筆錄在卷可憑（附於偵查卷第十五頁正面，名稱記為客
      戶資料十張），顯見偽造之震昌企業有限公司之扣繳憑單一紙於查獲當時尚置
      於台北縣三重市○○街二十八巷一號三樓內，被告戊○○尚未將偽造之該紙扣
      繳憑單交與己○○或丁○○，更未將該紙偽造扣繳憑單持往銀行或向何人行使
      ，公訴人認被告戊○○、己○○、丙○○有行使該紙偽造扣繳憑單之犯行，實
      乏證據可資證明。
（三）又警方於上開時地雖另查扣偽造之佳欣壓克力有限公司、二十一世紀建設企業
      股份有限公司扣繳憑單各一紙，偽造之在職證明書、薪資表各一紙，公訴人亦
      認被告戊○○、己○○、丙○○涉犯行使此部份偽造私文書、特種文書之犯行
      。惟被告戊○○、己○○、丙○○均否認前述偽造文書為其所有，本院亦查無
      證據足認被告戊○○、己○○、丙○○有行使上揭文書之犯行，公訴人認被告
      戊○○等三人涉犯此部份犯行，同屬不能證明。
（四）綜上所述，被告戊○○、己○○、丙○○前開所辯尚非無稽，應堪採信，被告
      戊○○三人究否行使過上開偽造文書、特種文書，尚乏明確證據可資證明。此
      外，本院復查無其他積極事證足認被告戊○○、己○○、丙○○確有涉犯此部
      分犯行，上開公訴之犯罪事實即屬不能證明，本院爰依法就此部分諭知無罪之
      判決。
據上論斷，應依刑事訴訟法第二百九十九條第一項前段、第三百條第一項前段，刑法
第二十八條、第三百四十五條、第四十七條、第七十四條第一款、第二款第三十八條
第一項第二款，罰金罰鍰提高標準條例第一條前段，判決如主文。
本案經檢察官曾文鐘到庭執行職務
中      華      民      國      八十九      年    四    月    二十一    日
                                  臺灣板橋地方法院刑事第三庭
                                          法  官  連育群
右正本證明與原本無異。
如不服本判決，應於判決送達後十日內，向本院提出上訴狀。
                                          書記官  蘇恩慶
中      華      民      國      八十九      年    四    月    二十一    日
附錄本案論罪科刑法條全文：
刑法第三百四十四條：
乘他人急迫、輕率或無經驗，貸以金錢或其他物品，而取得與原本顯不相當之重利者
，處一年以下有期徒刑、拘役或科或併科一千元以下罰金。
刑法第三百四十五條：
以犯前條之罪為常業者，處五年以下有期徒刑，得併科三千元以下罰金。


司法院資訊處製作；財團法人民間司法改革基金會備份。
